臺灣花蓮地方法院民事判決　　　　　　　 95年度訴字第283號
原　　　告　乙○○○
兼訴訟代理人　甲○○
被　　　告　賀洲國際企業有限公司
法定代理人　丙○○
兼上一人
訴訟代理人　丁○○
上　一　人
訴訟代理人　王政琬律師
上列當事人間請求給付違約金事件，本院於民國96年1月10日言
詞辯論終結，判決如下：
    主      文
被告賀洲國際企業有限公司應給付原告乙○○○新台幣伍拾萬元
，及自民國94年10月1日起至清償日止，按年息百分之五計算之
利息。
被告應給付原告乙○○○新台幣肆拾萬元，及自民國95年5月4日
起至清償日止，按年息百分之五計算之利息。
被告賀洲國際有限公司應給付原告甲○○新台幣肆拾萬元，及自
民國95年5月4日起至清償日止，按年息百分之五計算之利息。
前開第二、三項給付如有一項履行，他項則免為給付。
原告其餘之訴駁回。
訴訟費用由被告負擔。
    事實及理由
一、原告主張：
  (一)原告乙○○○為坐落花蓮縣萬榮鄉○○段1194地號土地（下
    稱系爭土地）之所有權人，被告賀洲國際企業有限公司（下
    稱賀洲公司）於民國93年3月間標得經濟部水利署第九河川
    局「壽豐溪平橋上下游河道整理土石標售工程」。93年夏天
    被告未經原告乙○○○同意，強行竊佔系爭土地，堆置大量
    砂石。原告乙○○○於93年7月15日、93年8月7日、93年8月
    21日陸續至花蓮縣警察局鳳林分局（下稱鳳林分局）西林派
    出所報案。
  (二)93年9月18日雙方同意至許正次公證人事務所簽立公證協議
    書，限被告賀洲公司於94年5月底前將系爭土地之外來砂石
    完全清除、地基整平、回復土地耕種能力、覆蓋高出柏油路
    面30公分之壤土等事項，並以花蓮第二信用合作社面額50萬
    元之定期存單（下稱系爭定期存單）交付原告作為履行恢復
    原狀之保證金。
  (三)94年5月中，被告恐5月底前無法如期完成協議內容，懇請原
    告乙○○○再寬限期限；原告至現場勘驗後，發現現場仍有
    大量土石堆置，因考量自身無力清除巨大石頭，又因被告佔
    據土地，拖延耽誤種植時機，故要求被告除需完成公證事項
    外，尚須再種植樹木、設置貨櫃屋並提出面額40萬元支票（
    發票日94年9月30日、發票人被告賀洲公司、受款人即原告
    甲○○、票號804185號，下稱系爭支票）作保證等，限同年
    9 月底前務必完成所有承諾事項。94年5月15日雙方赴陳天
    來陳梅瑛聯合地政事務所，請陳梅瑛見證此事並代為撰寫承
    諾書。
  (四)原告於94年8月6日至現場視察，發現怪手卡車正在盜挖運載
    原有農地土石，至農地低於柏油路面深及1.5公尺，原告立
    即報案，員警趕赴現場製作筆錄、盤查怪手及卡車司機，並
    派員測量盜採深度、照相蒐證。94年8月9日，地政事務所至
    現場鑑界，現場仍有砂石未清除，漫過邊界，無法訂樁，94
    年8月23日原告發現農地砂石持續減少，赴鳳林分局製作筆
    錄，94年9月2日原告寄發存證信函嚴詞抗議被告盜採行為，
    被告卻企圖藉寄發存證信函混淆視聽。
  (五)經台灣花蓮地方法院檢察署（下稱花蓮地檢署）展開調查，
    並於94年12月27日、95年3月9日赴現場會勘，被告均承認砂
    石未完全清除，竊佔屬實。95年4月14日檢察官起訴被告丁○○，並聲請簡易判決處刑，後被告丁○○經判決有罪。95
    年5月4日原告提示系爭支票遭退票，經聯絡被告，其二人均
    不願履行協議書中之承諾，並於95年5月16日寄發存證信函
    給原告，函中毫無解決土地問題之誠意，反要求原告退還支
    票及定期存單。
  (六)被告稱其已於94年7月20日清除完竣，與事實不符，被告並
    未依公證書協議內容履行，於94年8月9日鑑界當日，砂石仍
    矗原地，且檢察官於現場會勘及庭上詢問時，被告均表明土
    地上仍有砂石未清除完畢，其竊佔罪已成立在案。被告稱其
    已通知整地，原告未派人參與，與事實有所出入，被告只通
    知原告提供資料傳真申請鑑界，勸阻原告不需到現場，原告
    特別提早到現場視察，才發現被告逕行盜挖一事。被告強行
    竊佔在先，原告已經給予被告兩次恢復土地原狀之機會，被
    告竟一再背信毀約，至今未恢復土地原狀，未完成約定內容
    ，反而進行違法盜挖盜採之事。爰依公證協議書、承諾書之
    約定請求被告連帶給付違約金90萬元予原告乙○○○，並依
    票據關係請求被告賀洲公司給付票款40萬元予原告甲○○。
  (七)並聲明：
  1.被告應連帶給付原告乙○○○90萬元，其中50萬元自94年6
    月1日起至清償日止，按年息百分五計算之利息，其餘40萬
    元自95年5月4日起至清償日止，按年息百分之五計算之利息
    。
  2.被告賀洲公司應給付原告甲○○40萬元，及自95年5月4日起
    至清償日止，按年息百分之五計算之利息。
  3.被告如已為第2.項給付，則原告乙○○○部分應扣除該部分
    給付，如被告已為第1.項給付，則無須為第2.項給付。
二、被告則以：原告之請求僅以鈞院95年度花簡字第431號刑事
    判決及公證書為依據，並未具體提出被告違約之事證。被告
    於93年間標得第九河川局疏浚工程，因砂石開挖起出後一時
    無法清運，乃暫時借用原告乙○○○所有系爭土地堆置砂石
    ，嗣經原告出面理論，被告承認僅短期借用，且為表示誠意
    ，雙方乃於93年9月18日在民間公證人許正次公證下簽立公
    證書，同意於94年5月31日前清理移除該地上之砂石，被告
    並交付系爭定期存單予原告，惟因時間緊湊，無法於94年5
    月31日前清除，經商得原告同意，又延至94年9月30日前交
    還土地。但被告早於94年7月20日清除完竣，機器亦於94年8
    月初搬離，旋於94年8月5日申請鑑界，並於94年8月9日重測
    ，當時原告亦到場，被告並無違約。之後開始雇工整地並通
    知原告，然原告均不到場。迄於94年9月6日被告以存證信函
    通知原告，並於同年9月5日、9月6日以電話聯絡原告，然原
    告均置之不理。原告確有接獲被告之存證信函，然經過8 個
    月仍不出面處理，被告於95年5月16日再以存證信函通知原
    告出面處理，及要求退還系爭定期存單及支票，原告已收到
    該函，惟仍不理會，卻向鈞院聲請核發支付命令，顯無理由
    等語資為抗辯。並聲明：原告之訴駁回。
三、兩造不爭執之事實：
  (一)原告乙○○○為系爭土地（地目旱）之所有權人。
  (二)被告丁○○於93年7、8月間，竊佔系爭土地，將砂石堆放在
    系爭土地上，原告乙○○○提出竊佔告訴後，經花蓮地檢署
    檢察官聲請簡易判決處刑，本院以95年度花簡字第431號、
    95年度簡上字第77號刑事判決判處被告丁○○犯竊佔罪，處
    有期徒刑四月，得易科罰金確定。本院95年度花簡字第431
    號、95年度簡上字第77號刑事判決為真正。
  (三)被告賀洲公司於93年9月18日與原告乙○○○所簽協議書（
    經公證）、被告與原告乙○○○於94年5月15日所簽承諾書
    為真正（本院卷10至15頁）。依前開公證協議書及承諾書，
    被告應於94年9月30日前清除系爭土地上之砂石，交還土地
    予原告乙○○○。
  (四)原告所提定期存單、支票及退票理由單為真正（本院卷16、
    17頁）。
四、得心證之理由：本件兩造所爭執之處，應在於：(一)原告乙○○○依公證協議書、承諾書之約定，認被告違反該協議書、
    承諾書，請求被告給付違約金90萬元，是否有理？(二)原告甲○○依票據關係請求被告賀洲公司給付票款40萬元，是否有
    理？茲審酌如下。
五、按訴狀送達後，原告不得將原訴變更或追加他訴，但擴張或
    減縮應受判決事項之聲明者，不在此限，民事訴訟法第255
    條第1項第3款定有明文。本件原告起訴原訴之聲明為請求被
    告連帶給付原告90萬元及遲延利息（如支付命令聲請狀所載
    ，本院卷6頁），嗣於96年1月10日言詞辯論期日變更訴之聲
    明如前開原告訴之聲明所示，性質上屬擴張應受判決事項之
    聲明，依據前述說明，應予准許。
六、被告賀洲公司於93年9月18日與原告乙○○○所簽協議書（
    經公證）記載：乙方（即被告賀洲公司）未經甲方（即原告
    乙○○○）同意，恣意堆置砂石於甲方所有之系爭土地上，
    經雙方協商解決，協議內容：一乙方應於94年5月31日以前
    完成下列事項：(1)乙方應清理移除甲方土地上所有砂石。(2)
    乙方應將甲方土地挖鬆，地基整理鋪平與柏油路面等高後，
    加覆30公分之壤土（壤土品質應經甲方同意）。(3)乙方開始
    雇工整地時，應通知甲方。(4)乙方應向地政事務所申請重新
    鑑界、訂樁。四為確保乙方以上協議內容之履行，乙方應
    將系爭定期存單交付甲方，五乙方於94年5月31日前若未完
    成雙方約定之義務，甲方得行使權利質權，以為損害賠償額
    預定性違約金（五十萬）。六乙方違約未給付甲方五十萬元
    之違約金者，同意逕受法院強制執行。有公證書（九十三年
    度花院民公正字第0713號）協議書、定期存單各一份可參（
    本院卷10至12、16頁）。嗣因被告賀洲公司無法於94年5月
    31日前完成上述協議書約定之給付義務，被告二人與原告乃
    於94年5月15日簽立承諾書，約定略以：雙方同意讓乙方再
    繼續清理至94年9月30日以前，依據原九十三年度花院民公
    正字第0713號協議條件交還甲方，另乙方應將甲方所有1194
    地號與毗鄰地交界點種植樟樹交還甲方，及乙方另同意贈送
    甲方舊有一台貨櫃屋，乙方再開立40萬元支票押放於甲方處
    ，待公證協議書協議條件完成同日無息退還乙方，有承諾書
    、支票、退票理由單各一份可憑（本院卷13至15、17頁）。
七、按和解契約乃當事人約定互相讓步，以終止爭執或排除法律
    狀態不明確之契約，和解可使一方或雙方當事人各負新的給
    付義務，或確定雙方當事人間債之關係之內容，使當事人所
    拋棄之權利消滅及使當事人取得和解契約所訂定之權利（民
    法第736、737條規定參照）。本件被告丁○○因竊佔系爭土
    地，原告乙○○○原得向被告請求侵權行為損害賠償，之後
    原告乙○○○與被告簽訂上述公證協議書、承諾書達成和解
    ，以當事人間之合意訂定和解契約，由和解契約中約定之權
    利義務取代原先之侵權行為法律關係，故此和解具有創設效
    力，原告乙○○○與被告即應依上述和解契約約定之內容為
    履行，且原告乙○○○與被告於94年5月15日所訂定之承諾
    書，已部分變更之前公證協議書之內容，即將被告之履行期
    間延展至94年9月30日。
八、被告固辯稱其並未違約云云，惟經本院依職權調閱被告丁○○所涉竊佔系爭土地之刑事卷宗閱後發現，花蓮地檢署承辦
    檢察官偵查期間，曾於94年12月1日函囑託花蓮縣鳳林地政
    事務所（下稱鳳林地政事務所）人員會同鳳林分局警員協同
    測量系爭土地被堆置砂石之面積，經鳳林地政事務所於94年
    12月29日函覆稱系爭土地全筆堆置砂石，且鳳林分局於94年
    12 月27日到現場會勘拍攝之照片顯示，系爭土地上確實堆
    置砂石，再經檢察官於95年3月9日會同原告甲○○、被告丁○○至系爭土地查勘結果，系爭土地全區蓋滿被告放置之砂
    石，有鳳林地政事務所函、鳳林分局函及所附偵查報告、照
    片、履勘筆錄等為憑，足證被告確未依約於94年9月30日前
    清理移除系爭土地上所有砂石，恢復土地原狀返還原告乙○○○，被告違反前開公證協議書、承諾書之約定甚明，被告
    固提出存證信函為辯，然該存證信函為被告製作之文書，無
    法推翻其未依和解契約履行之事實，自無從解免其應負之違
    約責任，被告所辯純屬推託之詞，洵無可採。則依公證協議
    書及承諾書之約定，被告賀洲公司應給付原告乙○○○違約
    金50萬元，被告應給付原告乙○○○違約金40萬元，至於原
    告乙○○○請求被告連帶給付云云，惟按連帶債務之成立，
    以債務人明示或法律有規定者為限（民法第272條規定參照
    ），本件公證協議書之當事人為原告乙○○○及被告賀洲公
    司，承諾書之當事人為原告乙○○○及被告，此為兩造所不
    爭，且協議書及承諾書均未約定被告應對原告乙○○○負連
    帶責任，故原告乙○○○依協議書之約定僅得向被告賀洲公
    司請求，依承諾書之約定得請求被告給付，且50萬元違約金
    之遲延利息起算日應自94年10月1日起算（原告乙○○○已
    於承諾書中將被告之履行期展延至94年9月30日，已如前述
    ），逾此部分之請求即屬無據。
九、本件原告乙○○○與被告簽立承諾書，約定違約金40萬元，
    被告並交付系爭支票予原告甲○○，經原告甲○○屆期提示
    而未兌現等情，已據原告提出支票及退票理由單各一份可憑
    ，則原告甲○○依票據關係請求被告賀洲公司給付票款40
    萬元，及自提示日即95年5月4日起算之遲延利息，自屬有據
    ，而原告甲○○之票款請求權與原告乙○○○對被告之違約
    金40萬元之請求權，均係本於原告乙○○○之違約金請求權
    而生，只要原告任一人該部分債權獲得滿足，另一原告即不
    得再向被告請求。從而，原告乙○○○依公證協議書、承諾
    書之約定，原告甲○○依票據關係請求被告給付如主文第一
    至四項所示，為有理由，應予准許，逾此部分之請求為無理
    由，應予駁回。
十、本件事證已臻明確，兩造其餘攻擊防禦方法與舉證，均無礙
    勝負判斷，爰不一一論列，附此敘明。
十一、訴訟費用負擔之依據：民事訴訟法第79條、第85條第2項
      。
中　　華　　民　　國　　96　　年　　1 　　月　　26　　日
                        臺灣花蓮地方法院民事庭
                            法      官  楊碧惠
上列正本係照原本作成。
如不服本判決，應於送達後20日內，向本院提出上訴狀並表明上
訴理由，如於本判決宣示後送達前提起上訴者，應於判決送達後
20日內補提上訴理由書(須附繕本)。
中　　華　　民　　國　　96　　年　　1 　　月　　26　　日
                            法院書記官  黃倪濱
